【裁判字號】    95,訴,218
【裁判日期】    950622
【裁判案由】    勞動基準法
【裁判全文】
高雄高等行政法院判決
                                   95年度訴字第00218號
                              .
原      告  甲○○
被      告  高雄市政府
代  表  人  乙○○代理市長
訴訟代理人  丁○○
            丙○○
上列當事人間因勞動基準法事件，原告提起行政訴訟。本院判決
如下：
    主  文
原告之訴駁回。
訴訟費用由原告負擔。
    事  實
甲、事實概要：
緣原告為中國石油股份有限公司煉製事業部（以下簡稱中油公司
煉製事業部）高雄煉油廠員工；中油公司煉製事業部依據勞資會
議實施辦法選出第2屆勞資會議勞資雙方代表後，以94年5月6日
以煉高字第0940002101號函將代表名冊報請被告備查，案經被告
以94年9月15日高市府勞二字第0940045559號函同意備查，原告
不服，對該函文提起訴願，經訴願決定不受理（原告就此部分循
序提起撤銷訴訟，本院另以裁定駁回）；原告復於95年1月26日
以上開勞資會議代表係非法選舉產生為由向被告之勞工局提出陳
情，經被告之勞工局以95年2月8日高市勞局二字第0950002881號
函復原告，略以：「高雄市政府於94年12月3日以高市府勞二字
第0940053050號函（副本諒達）貳、實體部分：四、略以，『準
此，本府依據貴會上開函釋意旨後憑辦，復．．．中油公司煉製
事業部，同意予以備查，經查並無違失或不當之處。．．。』據
此，該部第2屆勞資會議勞方代表之選舉如未違反法律強制禁止
規定者，自無非法之處。」原告亦表不服，對該函文提起確認無
效之訴（此部分本院另以裁定駁回），復主張被告應告知中油公
司煉製事業部和石油公會一分會應以全體勞工直選方式產生勞資
會議勞方代表，乃提起本件一般給付訴訟。
乙、兩造聲明：
一、原告聲明：被告應告知中油公司煉製事業部和石油工會一分
    會應以全體勞工直選方式產生勞資會議勞方代表。
二、被告聲明：原告之訴駁回。
丙、兩造之爭點：
壹、原告主張：
（一）按勞方代表之選舉權是勞工基本權利，不容剝奪，此觀之
      勞資會議實施辦法第5條、第7條、第8條及勞動基準法（
      以下簡稱勞基法）第83條自明。又行政院勞工委員會（以
      下簡稱勞委會）93年12月15日勞資二字第0930062591號及
      94 年3月23日勞資二字第0940011307號函，亦明白釋示勞
      方代表未以工會會員為必要，擔任勞方代表並非即係工會
      會員之權利。本件石油工會第一分會辦理中油公司煉製事
      業部第2屆勞方代表選舉之公告，第1條規定受停權處分或
      解除停權處分未滿6個月者，不能登記為侯選人，明顯牴
      觸上開法令規定。況分會並非法人，又無代表大會之法定
      制度，依據工會法第52條、第53條之規定，分會僅能設幹
      事3人至9人，分會私設理、監事和代表大會，乃石油工會
      內部組織運作之設計，未具法律效力，豈能獨斷獨攬選舉
      事務，剝奪勞工應享有之權利。
（二）次按勞資會議實施辦法第5條規定，勞資會議之勞方代表
      ，應以普選方式產生。同辦法第6條第1項規定，事業單位
      之工會理、監事，不得當選勞方代表超過3分之2。此乃在
      防止勞方代表淪為理、監事之翻版，失去產業民主立法美
      意，阻礙勞資雙方多元溝通協商之管道。且行政命令不能
      逾越法律，依據工會法第52條、第53條規定，分會無代表
      大會之制度，勞委會核備其成立，並非分會即可逾越法令
      而作為。
（三）勞資會議實施辦法相關問題，是勞委會二科所承辦業務，
      被告即應採用勞委會二科釋示做成處分，解決爭議，然被
      告卻採用勞委會一科94年3月24日勞資1字第0940012900號
      函釋，違反行政行為應有明確性，一致性和誠信原則。況
      被告所屬勞工局二科針對勞委會一科前開函釋表示存疑，
      復於94年4月12日以高市勞局二字第0940007441號函請勞
      委會對分會法人資格，分會投票，選舉方式和限制再釋疑
      ，請求勞委會應就法之明確性、安定性及一致性原則明確
      函釋勞資會議相關規定。被告明知勞委會一科釋示有問題
      ，卻又採用其見解，推翻承辦部門二科釋示，實在令人匪
      夷所思！
（四）原告一再向被告檢舉中油公司煉製事業部委由石油工會一
      分會選舉勞方代表為違法，被告同意備查，即承認其合法
      有效性，等同剝奪了原告和停權者之勞動權益，故被告同
      意備查之決定，當然是行政處分。原告曾請示被告中油公
      司煉製事業部之勞資會議勞方代表選舉是否合法有效？被
      告以95年2月8日高市勞局二字第0950002881號函復同意予
      以備查，經查並無違失或不當之處，勞方代表之選舉，自
      無非法之處。中油公司煉製事業部據此召開勞資會議，勞
      方代表任期自94年5月1日至97年4月30日止屆滿，已剝奪
      原告參選勞方代表之基本勞動權益。
（五）又依勞資會議實施辦法第2條規定：「事業單位應依本辦
      法規定舉辦勞資會議，其分支機構人數在三十人以上者，
      亦應分別舉辦之。」中油公司煉製事業部是以事業單位其
      分支機構人數在30人以上，依法舉辦勞資會議；其營利事
      業登記在高雄市，依據勞動基準法第4條規定，主管機關
      是被告。中油公司煉製事業部員工在高雄市並未成立獨立
      之法人工會，勞資會議勞方代表選舉，當然應依勞資會議
      實施辦法第5條規定，由全體勞工直選產生。勞資會議是
      雇主舉辦之會議，由勞工選舉代表參加，並非工會指派之
      職務或推選代表參加，與工會會員是否遭到停權無涉。工
      會核心幹部不應壟斷勞方代表，強勢主導勞資會議，破壞
      勞資多元溝通管道，工會不得以勞工和少數工會幹部意見
      不同，剝奪其依法應享之基本勞動權益。爰請判決如聲明
      所示。
貳、被告主張：
（一）按「勞資會議代表選出或派定後，應報請當地主管機關備
      查，遞補、補選或改派時亦同。」勞資會議實施辦法第11
      條定有明文。
（二）查中油公司煉製事業部依據勞資會議實施辦法第11條規定
      ，於94年5月6日以煉高字第0940002101號函送第2屆勞資
      會議勞資雙方代表名冊報請被告所屬勞工局備查，而其中
      勞方代表之選舉事項，係依據台灣石油工會第一分會選舉
      公告辦理，且經被告所屬勞工局於94年2月17日以高市勞
      局二字第0940001256號函請勞委會釋示。經該會以94年3
      月24日勞資一字第0940012900號及94年3月23日勞資二字
      第0940011307號函釋略以：1.勞資會議勞方代表之選舉，
      除依勞資會議實施辦法第8條規定外，如由工會辦理者，
      尚須依該辦法第12條規定合併為之，其由工會選出者應向
      工會負責。2.選舉公告事項加註受停權處分或解除停權處
      分未滿6個月者不得被選為勞方代表，係依該會會員停權
      、復權及除名辦法第2條規定辦理，且該辦法已經該會第
      10屆會員代表大會第1次會議同意，尚無不可。3.因遭台
      灣石油工會停權致無法出席勞資會議之勞方代表資格，該
      會函釋因勞方代表係經由選舉而產生，依據現代民主國家
      之民主程序，如欲解除該停權會員之勞方代表資格，仍應
      依循相關選舉罷免辦法為之。惟勞委會就被告所提出該分
      會選舉公告事項五之疑義並未釋示，被告所屬勞工局復於
      94年4月12日以高市勞局二字第0940007441號函請明釋。
      嗣勞委會作成94年4月27日勞資一字第0940019380號函釋
      ：「工會‧‧‧辦理勞方代表選舉事務時，勞方代表被選
      舉人並非當然排除非工會會員，但如工會依會員大會或會
      員代表大會所通過之內部規則或決議對於會員參選勞資會
      議勞方代表之資格加以設限，則如未違反法律強制禁止規
      定者，自無不可。」，被告乃於94年9月15日以高市府勞
      二字第0940045559號函復中油公司煉製事業部同意備查。
      準此，被告同意備查係依據勞委會上開函釋意旨辦理，依
      法並無不合，原告指摘勞方代表選舉公告違法云云，自不
      可採。
      理  由
一、按「為協調勞資關係，促進勞資合作，提高工作效率，事業
    單位應舉辦勞資會議。其辦法由中央主管機關會同經濟部訂
    定，並報行政院核定。」為勞動基準法第83條所明定。又「
    勞資會議由勞資雙方同數代表組成，其代表人數視事業單位
    人數多寡各為二人至十五人。但事業單位人數在一百人以上
    者，各不得少於五人。」「事業單位應依本辦法規定舉辦勞
    資會議，其分支機構人數在三十人以上者，亦應分別舉辦之
    。」「勞資會議之勞方代表，事業單位有工會組織者，由工
    會會員或會員代表大會選舉之；尚未組織工會者，由全體勞
    工直接選舉之。事業單位各部門距離較遠或人數過多者，得
    按各部門勞工人數之多寡分配應選出勞方代表人數分區選舉
    之。」則為勞資會議實施辦法第2條、第3條及第5條所規定
    。
二、本件原告為中油公司煉製事業部高雄煉油廠員工；中油公司
    煉製事業部依據勞資會議實施辦法選出第2屆勞資會議勞資
    雙方代表後，以94年5月6日煉高字第0940002101號函將代表
    名冊報請被告備查，案經被告以94年9月15日高市府勞二字
    第0940045559號函同意備查，原告不服，對該函文提起訴願
    ，經訴願決定不受理（原告就此部分循序提起撤銷訴訟，本
    院另以裁定駁回）；原告復於95年1月26日以上開勞資會議
    代表係非法選舉產生為由向被告之勞工局提出陳情，經被告
    之勞工局以95年2月8日高市勞局二字第0950002881號函復原
    告，略以：「高雄市政府於94年12月3日以高市府勞二字第
    0940053050號函（副本諒達）貳、實體部分：四、略以，『
    準此，本府依據貴會上開函釋意旨後憑辦，復．．．中油公
    司煉製事業部，同意予以備查，經查並無違失或不當之處。
    ．．。』據此，該部第2屆勞資會議勞方代表之選舉如未違
    反法律強制禁止規定者，自無非法之處。」原告亦表不服，
    對該函文提起確認無效之訴（此部分本院另以裁定駁回），
    復主張中油公司煉製事業部員工在高雄市並未成立獨立之法
    人工會，故系爭勞資會議勞方代表選舉，應依勞資會議實施
    辦法第5條規定由全體勞工直選產生，遂提起本件一般給付
    訴訟等情，分別為兩造所自陳，並有各該函文附本院卷可稽
    ，自堪認定。
三、按「人民與中央或地方機關間，因公法上原因發生財產上之
    給付或請求作成行政處分以外之其他非財產上之給付，得提
    起給付訴訟。因公法上契約發生之給付，亦同。」行政訴訟
    法第8條第1項定有明文。故提起本條規定之一般給付訴訟，
    需請求人有請求行政機關為財產上之給付或請求作成行政處
    分以外之其他非財產上給付之公法上請求權存在，始足當之
    。又提起任何訴訟，請求法院裁判均應以有權利保護必要為
    前提，具備權利保護必要者，其起訴始有值得權利保護之利
    益存在。若行政機關之作為或不作為，並未損害原告之權利
    ，自應認人民對該管行政機關所為行政救濟之權利保護要件
    不存在。經查，依勞動基準法第83條第1項規定，事業單位
    應舉辦勞資會議，同條第2項則授權中央主管機關會同經濟
    部訂定勞資會議實施辦法，該辦法制定後於報請行政院核定
    發布即對外發生效力。關於勞資會議勞方代表之產生，勞資
    會議實施辦法第5條既已規定事業單位有工會組織者，由工
    會會員或會員代表大會選舉之；尚未組織工會者，由全體勞
    工直接選舉之。事業單位各部門距離較遠或人數過多者，得
    按各部門勞工人數之多寡分配應選出勞方代表人數分區選舉
    之，則上開規定無待主管機關個別通知，各事業單位即應依
    規定辦理，殊無由勞工以訴訟請求主管機關再行告知事業單
    位之必要。至勞資會議實施辦法第9條第2項雖規定：「前項
    選舉期日應於選舉前十日公告，並報請當地主管機關備查，
    主管機關於必要時，得派員輔導之。」然主管機關是否進行
    輔導，容有裁量權限，該條規定並非賦予人民請求主管機關
    作為之權利。是原告提起本件一般給付訴訟，請求被告應告
    知中油公司煉製事業部和石油工會一分會應以全體勞工直選
    方式產生勞資會議勞方代表，不僅缺乏請求權依據，亦乏權
    利保護之必要。從而原告之主張，即非可採。
四、綜上所述，中油公司煉製事業部和石油工會一分會應如何辦
    理勞資會議勞方代表選舉，勞資會議實施辦法第5條已定有
    明文，被告並無再行告知之作為義務，原告並無請求被告作
    為之請求權依據，亦欠缺以訴請求被告作為之權利保護必要
    ，是原告提起本件一般給付訴訟請求被告應告知中油公司煉
    製事業部和石油工會一分會應以全體勞工直選方式產生勞資
    會議勞方代表，為無理由，應予駁回。又兩造其餘主張均不
    影響本件判決之結果，不予審究。
五、據上論結，本件原告之訴為無理由，依行政訴訟法第195 條
    第1項後段、第98條第3項前段，判決如主文。
中    華    民    國    95    年     6    月   22     日
                  第二庭審判長法  官   江幸垠
                              法  官   戴見草
                              法  官   簡慧娟
以上正本係照原本作成。
如不服本判決，應於判決送達後20日內向本院提出上訴書狀，其
未表明上訴理由者，應於提起上訴後20日內向本院提出上訴理由
書（須按對造人數附繕本）；如於本判決宣示或公告後送達前提
起上訴者，應於判決送達後20日內補提上訴理由書（須附繕本）
。未表明上訴理由者，逕以裁定駁回。
提起上訴應預繳送達用雙掛號郵票7份（每份34元）。
中    華    民    國    95    年     6    月   22     日
                              書記官   楊曜嘉


司法院資訊處製作；財團法人民間司法改革基金會備份。
